【裁判字號】    96,上易,332
【裁判日期】    970423
【裁判案由】    返還買賣價金
【裁判全文】
臺灣高等法院臺中分院民事判決         96年度上易字第332號
上  訴  人  乙○○
訴訟代理人  朱慧真律師
被  上訴人  丁○○
訴訟代理人  廖本揚律師
複  代理人  戊○○
上列當事人間請求返還買賣價金事件，上訴人對於中華民國96年
9月20日臺灣彰化地方法院96年度訴字第126號第一審判決提起上
訴，本院於中華民國97年4月9日言詞辯論終結，判決如下：
    主文
原判決關於命上訴人給付金額逾新台幣伍拾萬元本息部分，及該
部分假執行之宣告，暨訴訟費用之裁判（確定部分除外）均廢棄
。
上廢棄部分，被上訴人在第一審之訴及假執行之聲請均駁回。
其餘上訴駁回。
第一、二審訴訟費用（確定部分除外）由被上訴人負擔二分之一
、餘由上訴人負擔。
    事實及理由
一、被上訴人主張：
(一)、1.被上訴人於民國95年10月16日與上訴人訂立不動產買賣契
      約（下稱系爭契約），由被上訴人承買上訴人所有坐落彰
      化縣田尾鄉○○段第1088、1095地號土地及其上門牌號碼
      彰化縣田尾鄉○○路○段210號建物（下稱系爭房地），雙
      方並約明買賣總價款為5,000,000元，被上訴人並當場交
      付定金500,000元，及簽立票面金額4,500,000元之本票一
      紙交付上訴人以為擔保。茲因買賣標的包括屋內之家電及
      家具，且被上訴人有預為裝修之需求，故雙方於契約書其
      他特約事項約明「房地以現況交屋，乙方（即被告）原有
      之家電、床組、酒櫃、冷氣、沙發等一併交付甲方」、「
      乙方同意借屋裝修，詳如同意書」。
    2.詎契約訂立後，上訴人擅自將屋內家電、家具搬走，令被
      上訴人愕然不已。又，被上訴人依雙方借屋裝修之約定，
      曾分別於95年11月21日、27日僱工前去施作簡易裝潢，上
      訴人竟三番二次惡意阻擾。更甚者，上訴人於訂約前及訂
      約時蓄意隱瞞系爭房屋有部分屬於未辦保存登記之違建，
      令被上訴人於不知情之情形下簽訂系爭契約。被上訴人事
      後發現系爭房屋違建面積達17.41坪，幾乎占房屋總面積4
      分之1。被上訴人於知悉上情後，一再向上訴人反應請其
      補正違建之瑕疵，但上訴人均置之不理。
    3.按「債權人於有第226條之情形時，得解除其契約」、「
      契約當事人之一方遲延給付者，他方當事人得定相當期限
      催告其履行，如於期限內不履行時，得解除其契約」、「
      出賣人不履行第348條至第351條所定之義務者，買受人得
      依關於債務不履行之規定，行使其權利」，民法第256、
      254、353條分別定有明文。本件上訴人既有前述不完全給
      付情形，且系爭房屋之違建部分既屬不完全給付且無法補
      正，被上訴人自得不予催告逕行解除系爭契約。縱令該部
      分可以補正，然被上訴人於95年11月29日已函請上訴人補
      正，但上訴人迄今未為補正，被上訴人亦得解除系爭契約
      ，爰以本件起訴狀之送達為解除系爭契約之意思表示。末
      按，「．．．乙方（按指上訴人，下同）如不履行本契約
      時，得由甲方（按指被上訴人，下同）解除契約，乙方所
      收之訂金及價金應於違約日起十日內加倍返還甲方，作為
      違約賠償金」，系爭契約第12條訂有明文，又「契約解除
      時，當事人雙方負回復原狀之義務，除法律另有規定或契
      約另有訂定外，依左列之規定：一由他方所受領之給付物
      ，應返還之」，本件：被上訴人已支付上訴人定金50萬元
      ，依系爭契約第12條規定，上訴人應於系爭契約解除後加
      倍返還被上訴人100萬元。爰求為命上訴人應加倍返還被
      上訴人定金100萬元及自起訴狀本送達翌日起至清償日止
      按年息百分之5計算利息之判決（被上訴人起訴請求上訴
      人給付2,038,500元本息〔2,038,500元係含加倍返還定金
      100萬元、雇工費用15,000元、裝修及回復原狀費用262,0
      00元、在外租屋費用76,000元〕，原審判決上訴人應加倍
      返還定金100萬元本息，並駁回被上訴人其餘之訴。上訴
      人就命其給付100萬元本息部分提起上訴，被上訴人就其
      敗訴部分，則未提起上訴，該部分業已確定。至於上訴人
      在原審提起反訴部分，兩造均未就其敗訴部分提起上訴，
      反訴部分亦已確定）。並在本院為上訴聲明：(一)原判決不
      利於上訴人部分廢棄。(二)上廢棄部分，被上訴人在第一審
      之訴及假執行之聲請均駁回。
(二)、在本院補充陳述：
  1.證人己○○於原審96年4月12日證稱：「本件不動產買賣是
    我仲介，是被告主動來託售」「當初是我帶原告的先生去看
    房子的，看房子的的時候廚房上面有1個衛浴設備突出的地
    方，從外觀上很明顯是加建部分，這個部份原告先生有問到
    是不是加建，我有跟他說那是加建，其他部分有沒有加建原
    告先生沒有問，所以我也沒有主動提及」「我只知道有違建
    我不知道違建坪數有多大，被告也只告知我有加建，也沒有
    告知我違建的坪數有多大，我帶原告先生去看房子的時候也
    不知道違建有多大，只知道廁所明顯是加建。我們說加建的
    意思就是違建。」「有調出建物平面圖，從建物外觀可以看
    的出來廁所是明顯加建，其他要測量建物的長寬與建物平面
    圖比對後才知道，但我們也沒有測量。」上訴人對證人己○
    ○之証述沒有意見。而證人丙○○亦稱：「我只有在簽約的
    時候才有跟買方接觸，我沒有帶買方去看房子。」「在簽約
    的時候沒有印象兩造有提到違建的部份」，由以上可知，被
    上訴人於訂約前及訂約時根本不知道系爭房屋廚房部分（1
    、2 、3樓）部分屬於違建。
  2.另按「不動產之買賣、互易、租賃或代理銷售，如委由經紀
    業仲介或代銷者，下列文件應由經紀業指派經紀人簽章：五
    不動產說明書。」「經紀人員在執行業務過程中，應以不動
    產說明書向與委託人交易之相對人解說。」「雙方當事人簽
    訂租賃或買賣契約書時，經紀人應將不動產說明書交付與委
    託人交易之相對人，並由相對人在不動產說明書上簽章。前
    項不動產說明書視為租賃或買賣契約書之一部分。」不動產
    經記業管理條例第22條第1項第5款、第23條第1項、第24條
    分別訂有明文。而當時承辦代書即證人張賀雄於原審96年5
    月17日言詞辯論期日中證稱：「（在簽約時是否在場？不動
    產買賣契約書是否是當場寫的買賣契約書？有無附件？）有
    ，是當場寫的契約書沒錯，契約書的附件是借屋修繕同意書
    及授權書，沒有其他附件。」參諸被上訴人所執之契約書，
    並無「不動產說明書」，顯見：上訴人及仲介刻意不提出不
    動產說明書，隱瞞房屋存有違建乙節甚明！
  3.證人己○○在鈞院證述之內容均為不實，被上訴人除已向彰
    化地方法院檢察署具狀提起偽證之刑事告訴外，並駁斥其證
    詞如下：
  證人己○○於該日稱「第二次沒有看房子，丁○○的先生喜
    歡看過房子，請我及我同事丙○○帶房屋產權說明書到被上
    訴人家中去，其中內容包括土地謄本、建物謄本、建物平面
    圖、地籍圖、房屋現況說明書、之後我們解說其中所有的內
    容一遍，由平面圖我們告訴他，廚房以上的部份可以看出有
    加建，當時宋先生也有將我們的資料拷貝一份留存。」「第
    二次帶產權到宋先生家中的時候，有解說建物謄本之建坪」
    「大概在95年10月12日左右，地點是宋先生原本居住之舊房
    屋」等語。然證人95年10月12日根本未到被上訴人家中，伊
    是95年10月10日到被上訴人家中，該次到來之目的係簽立不
    動產要約委託書，且當時僅有己○○1人到場。證人丙○○
    於簽立本件買賣契約前根本未曾與被上訴人等接觸，此由證
    人丙○○在原審96年4月12日期日證稱：「這件是己○○介
    紹他的買方來買的，我只有在簽約的時候才有跟買方接觸，
    我沒有帶買方去看房子。」，有當日筆錄可稽。當日在場之
    人僅有被上訴人、甲○○及己○○3人在場。
  被上訴人於簽約前後根本未看過房屋現況說明書，證人己○
    ○根未曾交付房屋現況說明書，更遑論陳述系爭建物廚房屬
    於加建云云。此由證人己○○於原審96年4月12日證稱：「
    本件不動產買賣是我仲介，是被告主動來託售」「當初是我
    帶原告的先生去看房子的，看房子的的時候廚房上面有1個
    衛浴設備突出的地方，從外觀上很明顯是加建部分，這個部
    份原告先生有問到是不是加建，我有跟他說那是加建，其他
    部分有沒有加建原告先生沒有問，所以我也沒有主動提及」
    「我只知道有違建我不知道違建坪數有多大，被告也只告知
    我有加建，也沒有告知我違建的坪數有多大，我帶原告先生
    去看房子的時候也不知道違建有多大，只知道廁所明顯是加
    建。我們說加建的意思就是違建。」「有調出建物平面圖，
    從建物外觀可以看的出來廁所是明顯加建，其他要測量建物
    的長寬與建物平面圖比對後才知道，但我們也沒有測量。」
    上訴人對證人己○○之証述沒有意見。（被上證1參照）兩
    相對照，證人己○○事涉偽證至為明確。
  證人己○○、丙○○、力承開發有限公司負責人於本件開庭
    ：原審96年4月12日、96年5月17日、96年5月25日、96年9月
    6日及鈞院96年11月26日、96年12月18日均陪同上訴人出庭
    ，不論開庭前或開庭後隨同在側。證人己○○或恐執行職務
    有所疏失（未據實告知系爭建物廚房屬於加建、未交付房屋
    現況說明書），恐遭被上訴人之事後索賠，故變異其證述至
    明。
二、上訴人則以：
(一)、1.兩造約定屋內原有之家電、床組、酒櫃、冷氣機等一併交
      付被上訴人，係以簽約當時屋內現有狀況為準，而被上訴
      人之先生因整修之理由入屋時，曾表示一樓沙發及酒櫃不
      要，上訴人才叫公司員工來搬走，且搬走之際被上訴人之
      先生還般忙搬，而除一樓沙發及酒櫃外，其餘物品均留置
      原地，被上訴人主張上訴人違約與事實不符。
    2.系爭房屋違建之情形，外觀上明顯可見，上訴人從無隱匿
      ，又訴外人東森房屋仲介人員丙○○、己○○均有告知被
      上訴人此事實，被上訴人不得諉為不知。況系爭契約標示
      建物面積為145.58平方公尺，與系爭房屋登記面積完全相
      符，並無被上訴人所稱違建占房屋總面積4分之1之情形，
      故違建部分面積不影響被上訴人權利。上訴人出售之房屋
      面積既係建物登記謄本所載面積，依照雙方約定，上訴人
      並無義務讓違建部分合法化，故被上訴人主張上訴人不完
      全給付，即非可採等語，資為抗辯。並在本院為答辯聲明
      ：駁回上訴。
(二)、在本院補充陳述：
    1.查證人即東森房屋仲介人員己○○雖曾於原審審理時證稱
      : 「當初是我帶原告〈即被上訴人，下同〉的先生去看房
      子的，看房子的時候廚房上面有一個衛浴設備突出的部分
      ，從外觀很明顯是加建的部分，這部分原告的先生有問到
      是不是加建，其他部分有沒有加建原告先生沒有問，所以
      我也沒有主動堤到... 我只知道有違建不知違建的坪數有
      多大，被告也只告知我有加建，也沒有告知我違建的坪數
      有多大，我帶原告先生去看房子的時候也不知道違建有多
      大，只知道廁所明顯是加建」，等語。俟證人己○○於鈞
      院審理時再補充證稱兩造簽約前己○○曾與丙○○拿系爭
      房地資料即土地登記簿謄本、建物登記簿謄本、不動產標
      的現況說明書、建物測量平面圖，並就房屋有加建情形告
      知被上訴人，只是當時疏忽未請被上訴人在不動產標的現
      況說明書上簽名等語，足資證明不動產現況說明書於兩造
      簽約前已交與被上訴人審閱，被上訴人知悉系爭建物有增
      建、違建情形。證人己○○之證言與常情相符，並無虛偽
      匿飾，應可採信。因為一般人要買房屋而向房屋仲介公司
      要求看房子後都會要求仲介公司再提供土地登記簿謄本資
      料、建物登記簿謄本等房屋相關資料、房屋仲介公司也會
      告知房屋是否有加建情形以免有購屋糾紛。而本件房屋登
      記面積如建物登記簿所載一樓僅33.99平方公尺，約計十
      坪，廚房果若如被上訴人所稱面精16.9平方公尺，約計五
      坪。被上訴人的先生代表被上訴人與己○○看房屋子現狀
      時，對多出來五坪大的廚房，豈可能未查覺？一間十坪大
      的房子，與一間十五坪大的房子面積相差甚大，被上訴人
      豈可能未查覺？本件證人己○○稱不知加建面積有多大？
      實因未測量，所以確實的加建面積上訴人也不知道，一整
      排房屋都加建廚房，上訴人也跟著加達，所以未測量，也
      不知道實際面積？被上訴人稱房屋違建部份一樓為16.9平
      方公尺，二樓為20.3平方公尺，三樓為20.3平方公尺，固
      未提出實際測量之證據，無從可考據，上訴人否認之，但
      是雖不知加建部分實際面積為何，但廚房面積應在四、五
      坪之間，被上訴人豈可能不知？再則己○○證稱被上訴人
      有問到在被上訴人輿隔鄰間二樓突出建築之廁所是否為違
      建? 己○○係有告知有違建。所以被上訴人知悉系爭房屋
      有違建。從而兩造爭執部分並非系爭建物有無違建？而是
      廚房、廚房上面的二樓、三樓部分是增建、違建，上訴人
      有無違反告知羲務？被上訴人是否知情？上訴人有無匿飾
      詐騙? 系爭房地上訴人是委託東森房屋代售，所以上訴人
      依照東森房屋仲介公司的要求在定形化之不動產現況說明
      書上勾選房屋一樓空地、有增建、違建情形，而被上訴人
      也到現場看過房地現況也入屋內詳細看過，也問及與建物
      平行而突出的二樓廁所是違建。然廁所從外觀上看面積不
      到0.5坪，被上訴人看過土地登記簿謄本，建物登記簿騰
      本，建物平面測量圖，豈可能不知道該建物一樓登記簿謄
      本記載僅十坪，十坪大的房子蓋到十五坪，多出五坪的廚
      房是增違，一般人肉眼可見之大面積增建違建，就上訴人
      而言，既已告知房子有加建、違建，即已盡告如義務。被
      上訴人看房子時未加詢問，上訴人自無匿飾詐欺之情。
    2.次查本件買責契約不能順利履行，並非因為系爭房屋有加
      建、增建情形。房地所在區域違建因為較不會被拆除，所
      以被上訴人在房地尚未交付前即企圖將大門延伸至騎樓違
      建使用。故系爭房地廚房加建並非兩造爭端。買責契約係
      因為被上訴人估算以貸款付尾款，無資力補足貸款不足之
      尾款，而無法履行契約。此事實鈞院可參酌東森房屋仲介
      人員丙○○在被上訴人不依買賣契約履行時，數次與上訴
      人之代理人林洪秀花通電話談論交涉情形之電話內容譯文
      可資證明証人己○○、丙○○在兩造簽約前確實到被上訴
      人家將系爭土地登記簿謄本、建物登記謄本、建物測量平
      面圖、不動產標的現況說明書交給被上訴人，被上訴人應
      知悉建物合法登記面積外其餘均是增建增建、違建。
    3.末查，依常情房地買賣當事人都會詳查土地登記簿謄本、
      建物登記簿謄本上載之面積及該區房價，所以有保存登記
      之10坪大房屋與15坪大房子價差甚大。系爭建物登記薄謄
      本上記載之面積，一樓、二樓、三樓與增建後面積每一層
      樓都相差近四到五坪，被上訴人與仲介到房地現場進入屋
      內詳細看過房子，縱未曾與房屋仲介談及廚房是否加建，
      但10坪大的房屋蓋到15坪，被上訴人豈可能不知到廚房是
      加建。原審未詳查被上訴人與房屋仲介己○○到房地現場
      也進入屋內詳細看過房子，應大略知悉建物坪數，被上訴
      人看過土地登記簿謄本、建物登記簿謄本，訂約時也了解
      雙方約定移轉登記之房地面積係土地登紀簿謄本、建物登
      記簿謄本記載之面積（見不動產賈賣契約首頁），且約定
      房地是以現況交付（見買賣契約第22條手寫加記部分）等
      情，遽認房屋仲介己○○未告知被上訴人先生其他部分是
      否違建，被上訴人訂約時不知有大面積違建，解約有理由
      ，認事用法顯有違誤。另被上訴人未因解除契約受有損害
      ，本件不動產買賣契約書所約定之違約金過高，應予酌減
      。
三、下列事項為兩造所不爭執，堪信為真，本院逕得採為裁判之
    基礎：
  1.兩造於95年10月16日訂立系爭契約，被上訴人承買上訴人所
    有系爭房地，雙方約定買賣總價為5,000,000元，被上訴人
    並已交付定金500,000元。
  2.系爭房屋加建部分未辦理保存登記，違建面積達17.41坪。
    被上訴人於95年11月29日、12月7日以律師函通知上訴人應
    使其合法化，並以起訴狀為解除系爭契約之意思表示。
  3.系爭契約約定被上訴人應於95年11月14日交付尾款450萬元
    ，被上訴人並未依約給付，上訴人於95年12月27日以存證信
    函催告被上訴人應於15日內履行，逾期買賣契約即解除，該
    存證信函無法送達被上訴人，上訴人聲請法院裁定准為公示
    送達，並於96年1月19日登報，上訴人並以反訴起訴狀繕本
    之送達，為解除系爭契約之意思表示。
四、至於被上訴人主張其買受系爭房屋時，不知系爭房屋有違法
    加建、及違法加建之範圍為何，該事由足以構成解除契約之
    事由，及本件契約因而經其合法解除，上訴人應依系爭契約
    約定加倍返還被上訴人訂金一節，則為上訴人否認，並以前
    詞抗辯，是本件爭點為系爭房屋是否有加建及違建，被上訴
    人於購買時是否知情，被上訴人是否得以不知系爭房屋有加
    建及違建為由，解除系爭契約？經查：
(一)、按未經合法請領建築執照及辦理保存登記之房屋，有遭主管
    機關強制拆除之危險，此為眾人週知之事實，是如購買上開
    房屋，自有受拆除之不可預知之危險，核先明。經查，兩
    造係就已興建完成之房屋簽訂系爭契約，自屬現況買賣，是
    其買賣標的自及於系爭房屋總建坪全部（含領建造執照及使
    用執照部分、及未領有建造執照及使用執照之違建部分），
    先予明。再查，系爭房屋有保存登記部分之登記面積為
    145.58平方公尺一節，有建物登記第二類謄本一份在原審卷
    為證（見原審卷第51頁），換算後約為44.04坪（計算式為
    148.58×0.3025=44.04，小數點二位以下四捨五入，下同）
    ，而系爭房屋之未領有合法建築執照及辦理保存登記之部分
    面積為17.41坪一節，為兩造所不爭，已見前述，依此計算
    ，即被上訴人出售予上訴人之系爭房屋，其中合法建造面積
    為44.04坪，違建面積為17.41坪，合計建坪為61.45坪，違
    建部分所佔比例為28.33%，逾系爭房屋總面積之四分之一，
    如被上訴人在購買之初對於該點並無認知，自難謂上訴人已
    為符合債務之本旨之給付。上訴人雖辯稱系爭房屋有違建業
    經仲介人員告知被上訴人，另從建物外觀上也可以看出違建
    情形云云。惟查，證人即東森房屋之仲介人員己○○在原審
    結證稱：「當初是我帶原告（按即被上訴人，下同）的先生
    去看房子的，看房子的時候廚房上面有一個衛浴設備突出的
    部分，從外觀很明顯是加建的部分，這部分原告的先生有問
    到是不是加建，我有跟他說那是加建，其他部分有沒有加建
    原告先生沒有問，所以我也沒有主動提到．．，我只知道有
    違建不知道違建的坪數有多大，被告（按即上訴人）也只告
    知我有加建，也沒有告知我違建的坪數有多大。我帶原告先
    生去看房子的時候也不知道違建有多大，只知道廁所明顯是
    加建」等語（見原審卷第98-99頁），證人丙○○在原審結
    證稱：「我當時任東森房屋仲介，兩造間的不動產買賣我是
    負責賣方（按即上訴人，下同）部分的仲介，我是受賣方委
    託的，賣不是我在賣，賣是大家都可以賣，這件是己○○介
    紹他的買方（按即被上訴人，下同）來買的，我只有在簽約
    的時候才有跟買方接觸，我沒有帶買方去看房子。賣方在委
    託的時候，賣方有說後面有加建，也沒有說加建有多大，只
    說後面的部分，有說廚房後面以上的部分都是加建，．．．
    在簽約的時候沒有印象兩造有提到違建的問題，．．」等語
    （見原審卷第99頁），參以本件不動產買賣契約書記載之建
    物面積為僅為登記面積即145.58平方公尺，違建部分之面積
    並未記載在系爭契約等情，有上開不動產買賣契約書影本一
    份在原審卷為證（見原審卷第9頁），足認兩造在簽約時確
    未提及違建問題，是縱認兩造於簽約前，曾因看屋而談及有
    無違建問題，惟亦難因之推測被上訴人已明確知悉違建之實
    際坪數，且無論違建坪數所占比例如何均不影響其購買意願
    之事實。本院審酌系爭房屋之違建坪數高達系爭房屋總坪數
    之28.33%，即逾四分之一強，若該部分遭主管機關強制拆除
    ，則房屋之建坪將減少逾四分之一，且依前開二證人證稱有
    部分違建係所，如遭拆除，自會影響系爭房屋之使用功能
    ，是縱上訴人辯稱本件之仲介人員有告知上訴人系爭房屋有
    違建等語不虛，惟審究本件違建比例高達總建坪28.33%，及
    上訴人未能舉證證明被上訴人已明確知悉違建比例且該違建
    情形並不影響被上訴人購屋意願前，難因之即認上訴人抗辯
    被上訴人確知上開違建之實際情形而仍與上訴人簽約，不得
    再以系爭房屋有違建為由解除系爭契約。本按，證人己○○
    雖在本院改稱其與丙○○到被上訴人家中將產權說明書、土
    地謄本、建物謄本、建物平面圖、地籍圖、房屋現況說明書
    交付予被上訴人之先生，並告訴被上訴人先生廚房以上部份
    有加建等語（見本院卷第48頁）。惟查，被上訴人之夫甲○
    ○在本院證稱：「我去看房子的時候是從大門走進去，我看
    到廚房、衛浴都很正常，我很滿意，但我看到三樓部分與隔
    壁連接在一起，我問為何會連在一起，他就告訴房子只有與
    隔壁棟連接的所部分是違建，如果我知道一樓、二樓都是
    違章建築，只有一個客廳還要五百多萬元，我就不會購買」
    等語（見本院卷第146頁反面）。另查，本件不動產狀況說
    名書（見原審卷第46頁）僅載明一樓空地有加建、增建部分
    ，並未載明廚房以上均有加建，核與己○○在本院作證內容
    不符，是自難據己○○於本院所為證言為有利於上訴人之證
    詞。另證人丙○○在本院僅證稱略以：伊陪己○○向上訴人
    之夫做說明，在未簽約前有送產權、建物謄本、土地謄本、
    建物平面圖等給被上訴人之夫看，並說明產權上的資料、坪
    數，除了建物平面圖以外，其餘都是加建等語（見本院卷第
    60頁反面），惟其證詞不足以證明被上訴人就系爭房屋違建
    部分所占比例已有明確之認知而仍簽訂系爭契約，自不足以
    為有利上訴人之證據。綜上所述，被上訴人主張其在訂約時
    不知系爭房屋有大面積之違建，被上訴人係不完全給付一節
    ，堪信為真，上訴人上開抗辯，並無足取。
(二)、按「因可歸責於債務人之事由，致為不完全給付者，債權人
    得依關於給付遲延或給付不能之規定行使其權利」，民法第
    227條第1項定有明文，再按「契約當事人之一方遲延給付者
    ，他方得定相當期限，催告其履行，如於期限內不履行時，
    得解除其契約」、「契約解除時，當事人雙方回復原狀之義
    務，除法律另有規定或契約另有訂定外，依左列之規定：一
    由他方所受領之給付物，應返還之。二受領之給付為金錢者
    ，應附加自受領時起之利息償還之。．．」，民法第254條
    、第259條第1、2款分別定有明文。被上訴人主張上訴人應
    負不完全給付之責任，其得依前開法條規定解除系爭契約，
    自屬有據。再查，系爭房屋之違建部分高達總面積28.33%，
    若將違建部分拆除，則影響系爭房屋得使用之面積及功能，
    而違建之事實又礙於法令規定，無法補正，自屬無法補正。
    縱退步言之，認該違建事實可補正，然本件上訴人業經被上
    訴人於95年12月17日以律師函通知應限期使其合法化一節，
    為兩造所不爭，並有律師事務所函影本一份在原審卷為證（
    見原審卷第23、24頁），上訴人迄未補正（雖該律師函限期
    3日未見合理，然上訴人迄未補正，足認其並無補正意願）
    ，揆諸前開第254條規定，被上訴人自得解除系爭契約。再
    系爭契約業經被上訴人以起訴狀繕本之送達為向上訴人解除
    契約之意思表示，被上訴人並於96年2月16日向原審提出之
    反訴暨答辯狀中上開事實不爭執（見原審卷第38、39、41頁
    ），是系爭契約自已經被上訴人合法解除。上訴人雖抗辯本
    件因被上訴人遲延給付尾款，業經其合法解除等語。惟查，
    本件上訴人既應負不完全給付之責任，是於上訴人補正前，
    被上訴人自得拒絕自己之給付，是上訴人抗辯本件被上訴人
    遲延給付尾款，業經其以起訴狀繕本之送達為解除系爭契約
    之意思表示而解除系爭契約，自無可採。再本件契約既經被
    上訴人合法解除，依前開民法第259條規定，被上訴人自得
    請求上訴人返還已給付之定金50萬元。末按，被上訴人雖主
    張依系爭契約第12條約定，上訴人應加倍返還定金即返還被
    上訴人100萬元等語。惟查，「甲（按指被上訴人，下同）
    乙（按指上訴人，下同）雙方應忠誠履行本契約，甲方如不
    依約交付殘餘價金，或因可歸責於甲方之事由致不能如期交
    付價金時，得由乙方解除契約，所交定金及價金全數由乙沒
    收，作為違約金；乙方如不履行本契約時，得由甲方解除契
    約，乙方所沒收之定金及價金應於違約日起十日內加倍還甲
    方，作為違約賠償金，雙方各無異議」，系爭契約第12條定
    有明文，依該條文義觀之，上訴人應加倍返還定金之條件為
    「應忠誠履行本契約，而不履行本契約時」至明。惟本件被
    上訴人係以上訴人不完全給付為由而解除系爭契約，核與系
    爭契約第12條約定內容不符，自難依該條約定，主張上訴人
    應負加倍返還之責任，而應依民法相關規定由上訴人負回復
    原狀之責任，是被上訴人依系爭契約第12條約定，主張上訴
    人應加倍返還定金，自無可採。
五、綜上，被上訴人依契約解除回復原狀之法律關係，請求上訴
    人加倍返還定金100萬元，及自起訴狀繕本送達翌日起至清
    償日止按年息百分之5計算之利息，於50萬元及自起訴狀繕
    送達翌日即96年1月31日起至清償日止按年息百分之5計算利
    息範圍內，為有理由，應予准許，至逾上開金額之請求，為
    無理由，不應准許。原審因而就上開應准許部分，為上訴人
    敗訴判決，並依兩造陳明，酌定供擔保金額，為准免假執行
    之宣告，核無不當。上訴人上訴論旨指摘原判決此部分不當
    ，求予廢棄改判，為無理由，應予駁回。至上開不應准許部
    分，原審未查，遽為上訴人敗訴判決，為無理由，上訴論旨
    指摘原判決此部分不當，求予廢棄改判，為有理由，應由本
    院予以廢棄，駁回被上訴人在第一審之訴及其假執行之聲請
    。
六、本件事證已臻明確，兩造其餘攻擊防禦方法及舉證，經審酌
    後認對判決結果不生影響，不予一一論列，併予明。
據上論結，本件上訴為一部有理由，一部無理由，依民事訴訟法
第449條第1項、第450條、第79條，判決如主文。
中    華    民    國    97    年    4     月    23    日
                  民事第六庭    審判長法  官  陳賢慧
                                      法  官  吳惠郁
                                      法  官  盧江陽
以上正本係照原本作成。
不得上訴。
                                      書記官  金珍華
中    華    民    國    97    年    4     月    23    日
                                                      Ｍ


司法院資訊處製作；財團法人民間司法改革基金會備份。
